【裁判字號】    98,訴,1910
【裁判日期】    980630
【裁判案由】    偽造文書
【裁判全文】
臺灣臺中地方法院刑事判決              98年度訴字第1910號
公  訴  人  臺灣臺中地方法院檢察署檢察官
被      告  甲○○
上列被告因偽造文書等案件，經檢察官提起公訴（97年度偵字第
20694號），被告於本院行準備程序時就被訴事實為有罪之陳述
，經聽取當事人意見後，由本院裁定進行簡式審判程序，判決如
下：
    主  文
甲○○犯共同行使偽造私文書罪，處有期徒刑伍月，如易科罰金
，以新臺幣壹仟元折算壹日；如附表一所示之署押及如附表二所
示之物品，均沒收。
    犯罪事實
一、甲○○於民國97年8月14日某時，在臺中市國光客運股份有
    限公司臺中朝馬站（下稱朝馬站），提供自己之照片予其經
    由網路所結識之偽造證件集團成員（真實姓名、年籍不詳之
    成年男子，下稱「不詳男子」），而與之共同基於偽造公印
    文、行使意圖供冒用身分使用而偽造之國民身分證及全民健
    康保險卡之特種文書及偽造私文書之犯意聯絡，由該偽造證
    件集團成員以不詳方式偽造完成貼有甲○○照片之「戊○○
    」、「丁○○」、「丙○○」偽造國民身分證各一張（含其
    內偽造之「內政部印」公印文各一枚）及全民健康保險卡各
    一張（下稱偽造之全民健康保險卡）。並於同年月18日21時
    30分後某時，由該不詳男子將貼有甲○○照片之偽造「戊○○」、「丁○○」、「丙○○」國民身分證、國民健康保險
    卡各1張、印章各1枚等物交予甲○○，並指示甲○○前往租
    車代步使用，以備明日前往銀行申辦帳戶使用。甲○○即於
    隔日（即同年月19日）零時30分許，持其中偽造之「戊○○
    」國民身份證，前往位於臺中市○○路○段716號之賀徠小客
    車租賃有限公司（下稱賀徠公司），冒稱其為「戊○○」欲
    承租車牌號碼：8060-UB號小客車（下稱承租小客車），並
    隨即在租車契約（下稱租車契約）上偽簽「熊天寧」之簽名
    1枚（甲○○因情急而將「戊○○」誤寫為「熊天寧」），
    而偽造完成表彰係由「戊○○」同意承租上開小客車用意之
    私文書，再連同前開偽造之「戊○○」國民身分證及租車費
    ，均持交該賀徠公司不知情之承辦員工楊季儒核對身分而行
    使之而租得該汽車代步使用，均足以生損害於「戊○○」、
    「丁○○」、「丙○○」本人及賀徠公司對汽車租賃管理、
    主管機關對於證件管理之正確性。嗣甲○○於同日上午7時
    45分許，在臺中市○○街67號前，因與友人駕駛上開承租小
    客車行跡可疑為警欄檢查獲，並當場扣得上開偽造之「戊○○」、「丁○○」、「丙○○」國民身份證、全民健康保險
    卡各1張、印章各1枚等物。
二、案經臺中市警察局第五分局報請臺灣臺中地方法院檢察署檢
    察官偵查起訴。
    理    由
一、證據能力說明：按被告以外之人（包括證人、鑑定人、告訴
    人、被害人及共同被告等）於審判外之陳述雖不符刑事訴訟
    法第159條之1至之4等4條之規定，而經當事人於審判程序同
    意作為證據，法院審酌該言詞陳述或書面陳述作成時之情況
    ，認為適當者，亦得為證據；當事人、代理人或辯護人於法
    院調查證據時，知有刑事訴訟法第159條第1項不得為證據之
    情形，而未於言詞辯論終結前聲明異議者，視為有前項之同
    意，同法第159條之5定有明文。立法意旨在於傳聞證據未經
    當事人之反對詰問予以核實，原則上先予排除。惟若當事人
    已放棄反對詰問權，於審判程序中表明同意該等傳聞證據可
    作為證據；或於言詞辯論終結前未聲明異議，基於尊重當事
    人對傳聞證據之處分權，及證據資料愈豐富，愈有助於真實
    發見之理念，且強化言詞辯論主義，使訴訟程序得以順暢進
    行，上開傳聞證據亦均具有證據能力。本案被告、公訴人於
    本院審理程序時就本院下列所引用證據，並未加爭執，且本
    院審酌證據作成之形式，均無瑕疵、與待證事實具有關聯性
    等情況，認為適當，且無違法取得之情形，既經本院依刑事
    訴訟法規定踐行調查證據程序，均具有證據能力。
二、上揭犯罪事實，業據被告甲○○於警詢、偵查及本院審理中
    坦承不諱，核與證人即賀徠公司負責人黃禾翔、員工楊季儒
    及與被告同車之友人郭耀輝、蘇爾璇證述之情節相符；且有
    扣押物品目錄表、賀徠小客車租賃有限公司租車契約、車籍
    查詢-基本資料詳細畫面、贓證物保管收據、現場蒐證照片
    、本院公務電話紀錄等在卷可稽；復有偽造之「戊○○」、
    「丁○○」、「丙○○」國民身分證、全民健康保險卡各1
    張、印章各1枚等扣案可資佐證，是堪認被告上開自白與與
    事實相符，本件事證明確，被告上開犯行，洵堪認定，應依
    法論科。
三、論罪科刑：
(一)、按刑法第212條所謂「其他相類之證書、介紹書」，係指與
    關於品行、能力、服務之證書、介紹書相類似之文書而言，
    如其具有公文書之性質，則依特別法優於普通法之原則，尚
    無適用同法第211條而論以偽造公文書之餘地。次按刑法第
    218條第1項所稱之公印，係指由政府依印信條例第6條相關
    規定製發之印信，用以表示公署或公務員之資格，即俗稱之
    大印及小官章而言，如不足以表示公署或公務員之資格者，
    即非公印，本件偽造之「戊○○」、「丁○○」、「丙○○
    」國民身分證上之「內政部印」印文1枚，為表示內政部公
    署之公印文甚明（最高法院69年臺上字第1676號判例、90年
    度臺上字第2522號判決參照）。又國民身分證固屬刑法第21
    2條之特種文書，惟戶籍法於97年5月28日增訂公布第75 條
    第1項，規定：「意圖供冒用身分使用，而偽造、變造國民
    身分證，足以生損害於公眾或他人者，處5年以下有期徒刑
    、拘役或科或併科新台幣50萬元以下罰金」；依其內容，關
    於偽造國民身分證部分，應屬刑法第212條之特別規定。至
    於刑法第218條第1項之偽造公印文罪，並未修正，且與戶籍
    法第75條第1項之構成要件不同，自難謂戶籍法第75條第1項
    係刑法第218條第1項之特別法。又偽造、變造國民身分證，
    並不當然需要偽造國民身分證上之公印文，是偽造、變造國
    民身分證，自不能當然包括偽造公印文在內。而偽造公印文
    ，刑法第218條既有獨立處罰規定，且較戶籍法第75條第1項
    規定之處罰為重，則於偽造國民身分證同時偽造公印文者，
    即難僅論以戶籍法第75條第1項之罪，而置刑法第218條第1
    項處刑較重之罪於不問，是偽造國民身分證，如有偽造公印
    文之行為，仍應構成刑法第218條第1項之偽造公印文之罪（
    戶籍法第75條立法理由、大法官釋字第82號解釋、最高法院
    97年度台非字第328號判決意旨參照）。是本件被告共同意
    圖供冒用身分使用而偽造「戊○○」、「丁○○」、「丙○○」國民身分證，係犯戶籍法第75條第1項之偽造國民身分
    證罪，其於上開國民身分證上偽造「內政部印」之公印文，
    係犯刑法第218條第1項之偽造公印文罪。另被告共同偽造「
    戊○○」、「丁○○」、「丙○○」之全民健康保險卡，係
    犯刑法第212條之行使偽造特種文書罪。被告以一行為，同
    時偽造「戊○○」、「丁○○」、「丙○○」之國民身分證
    、全民健康保險卡，為一行為侵害數法益，屬想像競合犯，
    公訴人認係接續犯，尚有未洽。再被告持偽造之「戊○○」
    國民身分證行使以租賃汽車之犯行（尚無積證證據證明被告
    就此部分有詐欺取財或詐欺得利之意圖，公訴人對此部分亦
    未起訴），係犯戶籍法第75條第2項之行使偽造國民身分證
    罪。被告偽造上述「戊○○」國民身分證後持以行使，偽造
    之低度行為為行使之高度行為所吸收，不另論罪。
(二)、又刑法上之偽造署押罪，係指單純偽造簽名、捺印或以其他
    符號代簽名而言，若在制式之書類上偽造他人簽名，已為一
    定意思表示，具有申請書或收據等類之性質者，則係犯偽造
    文書罪。是被告至賀徠公司以在如附表一所示私文書上偽造
    署押之方式偽造私文書，並持之交付賀徠公司員工行使，此
    部分核被告所為，係犯刑法第216條、第210條之行使偽造私
    文書罪。被告在附表一所示之私文書上偽造「熊天寧」（被
    告情急而將「戊○○」誤寫為「熊天寧」）之署押，其偽造
    署押係偽造私文書之階段行為；又偽造上開私文書後復持之
    行使，偽造之低度行為應為行使之高度行為所吸收，均不另
    論罪。
(三)、被告與偽造證件集團成員「不詳男子」係為達取得銀行帳戶
    之存摺等資料為目的，始偽造「戊○○」、「丁○○」、「
    丙○○」國民身分證（含其上「內政部印」公印文）、全民
    健保卡及並行使「戊○○」國民身分證及如附表一所示之私
    文書，業據被告供承屬實，核與此類型犯罪之模式相符，雖
    其偽造公印文及國民身分證、全民健康保險卡之時、地，與
    行使前開偽造之「戊○○」國民身分證及如附表一所示之私
    文書之時、地，在自然意義上非完全一致，然二者仍有部分
    合致，且犯罪目的單一，依一般社會通念，應評價為一罪方
    符合刑罰公平原則，如予數罪併罰，反有過度處罰之虞，與
    人民法律感情亦未契合；是本院認於牽連犯廢除後，應適度
    擴張一行為概念，認被告上開所為，為一行為觸犯數罪名之
    想像競合犯，應從情節較重之行使偽造私文書罪論處，方屬
    適當（最高法院97年台上字第1880、3706號、臺灣高等法院
    臺中分院98年度上訴字第178號判決意旨參照）。公訴人認
    被告上開所為，應分論併罰，尚有未洽。又被告就上開犯行
    ，與偽造證件集團成員「不詳男子」彼此間，有犯意聯絡及
    行為分擔，均為共同正犯。
(四)、爰審酌被告素行不佳，提供照片供偽造證件集團成員偽造公
    印文、國民身份證、全民健康保險卡，後再配合該集團成員
    ，持之而冒用「戊○○」之名義租車代步使用，足生損害於
    「戊○○」、「丁○○」、「丙○○」本人及賀徠公司對汽
    車租賃管理、主管機關對於證件管理之正確性，行為殊不足
    取，惟念及被告於犯罪後坦認犯行尚知悔悟之態度，尚未至
    銀行開立帳戶即遭查獲，及其犯罪之動機、目的、手段等一
    切情狀，量處如主文所示之刑，並諭知易科罰金之折算標準
    ，以資懲儆。
(五)、本件如附表一偽造之私文書雖為供被告犯行使偽造私文書罪
    使用之物，然既經被告持以行使而交付賀徠公司收執，已非
    屬被告所有之物，爰不依刑法第38條第1項第2款之規定宣告
    沒收。惟上揭私文書上偽造之「熊天寧」署押1枚（被告情
    急而將「戊○○」誤寫為「熊天寧」），及偽造之「戊○○
    」、「丁○○」、「丙○○」印章各1枚（此部分業經查扣
    ，惟並無證據證明被告確另涉犯刑法偽造印章罪，公訴人就
    此部分亦未起訴），不問屬於犯人與否，均應依刑法第219
    條規定宣告沒收。再扣案偽造之「戊○○」、「丁○○」、
    「丙○○」國民身分證、全民健康保險卡各1張，為被告與
    偽造證件集團成員所偽造，而交予供作被告犯罪使用之物，
    業據被告供承在卷，此部分應依刑法第38條第1項第2款之規
    定宣告沒收，而此等國民身份證上偽造之「內政部印」公印
    文各1枚，以及上開證件上被告之相片各1張，已因該等證件
    均經沒收，爰均不再另依刑法第219條等規定重複諭知沒收
    （最高法院63年台上字第2770號判例參照）。至被告其餘扣
    案之物品，尚無積極證據證明確屬被告或其共犯所有或與本
    案犯罪有關，爰不於本案予以宣告沒收，附此敘明。
據上論結，應依刑事訴訟法第299條第1項前段，戶籍法第75條第
2項、第1項，刑法第11條前段、第28條、第216條、第210條、第
212條、第55條前段、第41條第1項前段、第219條、第38條第1項
第2款，刑法施行法第1條之1第1項、第2項前段，判決如主文。
本案經檢察官乙○○到庭執行職務。
中    華    民    國    98    年    6     月    30    日
                  刑事第十七庭    法  官  洪堯讚
以上正本證明與原本無異。
如不服本判決，應於收受送達後10日內向本院提出上訴書狀，並
應敘述具體理由；其未敘述上訴理由者，應於上訴期間屆滿後20
日內向本院補提理由書（均須按他造當事人之人數附繕本）「切
勿逕送上級法院」。
                                  書記官  沈慧玲
中    華    民    國    98    年    6     月    30    日
附錄本案論罪科刑法條全文：
戶籍法第75條
意圖供冒用身分使用，而偽造、變造國民身分證，足以生損害於
公眾或他人者，處5年以下有期徒刑、拘役或科或併科新臺幣50
萬元以下罰金。
行使前項偽造、變造之國民身分證者，亦同。
將國民身分證交付他人，以供冒名使用，或冒用身分而使用他人
交付或遺失之國民身分證，足以生損害於公眾或他人者，處3年
以下有期徒刑、拘役或科或併科新臺幣30萬元以下罰金。
中華民國刑法第210條
偽造、變造私文書，足以生損害於公眾或他人者，處5年以下有
期徒刑。
中華民國刑法第212條
偽造、變造護照、旅券、免許證、特許證及關於品行、能力服務或其他相
類之證書、介紹書，足以生損害於公眾或他人者，處 1 年以下有期徒刑、
拘役或 3 百元以下罰金。
中華民國刑法第216條
行使第210條至第215條之文書者，依偽造、變造文書或登載不實
事項或使登載不實事項之規定處斷。
附表一：應沒收之署押
┌──┬───────────┬───────────────────┐
│編號│文    書    名      稱│  偽  造  署押  及  印  文            │
│    │                      │                                      │
├──┼───────────┼───────────────────┤
│ 一 │賀徠小客車租賃有限公司│偽造之「熊天寧」署押1枚（被告情急而將 │
│    │租車契約              │「戊○○」誤寫為「熊天寧」）。        │
│    │                      │                                      │
└──┴───────────┴───────────────────┘
附表二：應沒收之物品
┌──┬───────────────┬────────┐
│編號│       沒 收 物 品 名 稱      │     備  註     │
├──┼───────────────┼────────┤
│ 一 │偽造之「戊○○」、「丁○○」、│內含偽造之「內政│
│    │「丙○○」國民身分證各1張。   │部印」公印文各1 │
│    │                              │枚，及甲○○之相│
│    │                              │片各1張（已扣案 │
│    │                              │）。            │
├──┼───────────────┼────────┤
│ 二 │偽造之「戊○○」、「丁○○」、│內含甲○○之相片│
│    │「丙○○」全民健康保險卡各1張 │各1張（已扣案） │
│    │。                            │。              │
├──┼───────────────┼────────┤
│ 三 │偽造之「戊○○」、「丁○○」、│（已扣案）。    │
│    │「丙○○」印章各1枚。         │                │
└──┴───────────────┴────────┘


司法院資訊處製作；財團法人民間司法改革基金會備份。
